臺灣高等法院臺中分院民事判決
109年度上字第127號
上  訴  人  黃梅珠   


訴訟代理人  陳建勛律師
被 上訴 人  王金對(王楊好之承受訴訟人)

訴訟代理人  柯開運律師
上列當事人間請求確認債權不存在等事件，上訴人對於中華民國
108年12月13日臺灣彰化地方法院107年度訴字第979號第一審判
決提起上訴，本院於111年5月11日言詞辯論終結，判決如下：
    主  文
原判決關於命上訴人給付逾新臺幣壹佰貳拾柒萬肆仟陸佰陸拾捌
元本息，及該部分假執行之宣告，暨訴訟費用之裁判均廢棄。
上開廢棄部分，被上訴人在第一審之訴及假執行之聲請均駁回。
其餘上訴駁回。
第一、二審訴訟費用由被上訴人負擔百分之五十五，餘由上訴人
負擔。
    事實及理由
一、按當事人死亡者，訴訟程序在有繼承人、遺產管理人或其他
　  依法令應續行訴訟之人承受其訴訟以前當然停止；民事訴訟
　  法第168條至第172條及前條所定之承受訴訟人，於得承受
　  時，應即為承受訴訟之聲明；聲明承受訴訟，應提出書狀於
　  受訴法院，由法院送達於他造，民事訴訟法第168條、第175
　  條第1項、第176條分別定有明文。查原被上訴人王楊好於本
    院審理中之民國109年2月5日死亡，由其繼承人即被上訴人
    王金對繼承（其餘繼承人則拋棄繼承），有王楊好繼承系統
    表、除戶戶籍謄本、繼承人戶口名簿、准予備查通知（均影
    本）附卷可稽（見本院卷㈠第73-77、107-111頁），被上訴
    人於109年3月17日具狀聲明承受訴訟（見本院卷㈠第71頁）
    ，經核無不合，應予准許。
二、被上訴人主張：
    王楊好之孫女即訴外人王○○因經營○○加油站有限公司（下簡
    稱○○加油站），有向訴外人○○石化股份有限公司（下簡稱○○
    石化公司）購油之需，而須提供親屬以外之人所有名下不動
    產與○○石化公司設定抵押作為擔保之必要，王楊好與上訴人
    於94年12月31日商議，借用上訴人名義，將王楊好所有坐落
    彰化縣○○鎮○○段0000地號土地（應有部分4分之1，下稱系爭
    土地），以買賣為原因移轉登記於上訴人名下，再由上訴人
    提供系爭土地與○○石化公司設定抵押權，以擔保○○加油站之
    購油債務。嗣因○○加油站解散，○○石化公司已將抵押權塗銷
    ，經王楊好要求上訴人將系爭土地回復登記為王楊好名義遭
    拒，後因上訴人之債權人即原審被告林○○向臺灣臺中地法院
    （下稱臺中地院）聲請就系爭土地強制執行，嗣經拍定，致
    王楊好受有無法取回系爭土地之損害。上訴人上開不法侵權
    行為，侵害王楊好之權利，且獲有清償債務之利益，係無法
    律上原因而受有利益。爰依民法第179條、第184條第1項之
    規定，提起本件訴訟，請求擇一為有利之判決。並聲明：㈠
    上訴人應給付被上訴人新臺幣（下同）282萬元及自起訴狀
    繕本送達翌日（即107年10月25日）起至清償日止，按年息
    百分之5計算之利息。㈡願供擔保請准宣告假執行。
三、上訴人則以：
　　王楊好之媳即訴外人葉○○因積欠上訴人153萬5,800元債務，
    而與上訴人成立讓與擔保契約，約定由王楊好於95年1月19
    日移轉系爭土地所有權與上訴人，以擔保葉○○積欠上訴人之
    上開債務，上訴人與王楊好間就系爭土地並無借名登記契約
    存在，且葉○○積欠之上開債務，亦經臺灣彰化地方法院（下
    稱彰化地院）107年度訴字第337號確認債權不存在事件（葉
    ○○訴請確認對上訴人之債務不存在事件，現由本院另案以10
    9年度上易字第151號審理中，下稱另案訴訟）判決認定在案
    。又上訴人任職之會計事務所長期處理○○加油站之帳務，上
    訴人認○○加油站繼續營業，有利葉○○清償債務，始於95年4
    月間允諾以系爭土地供○○石化公司設定抵押。況○○石化公司
    塗銷抵押權後迄本件訴訟前，王楊好始終未向上訴人為終止
    借名登記，顯見借名登記係王楊好臨訟所撰，雖葉○○於103
    年8月23日所寄發之鹿港郵局238號存證信函，有記載終止借
    名登記之意思表示，惟葉○○並非王楊好主張借名登記之當事
    人，所為終止不生效力。至上訴人名下之系爭土地，為債務
    總擔保之責任財產，林○○聲請拍賣系爭土地，程序並無不法
    ，王楊好自無受損，上訴人本可將系爭土地變價受償，亦無
    不當得利可言等語，資為抗辯。
四、原審為被上訴人一部勝訴、一部敗訴之判決，判命上訴人應
    給付被上訴人281萬0,468元及自107年10月25日起至清償日
    止，按年息百分之5計算之利息，並依兩造之聲請，分別命
    供擔保為准、免假執行之宣告，另駁回被上訴人其餘之訴及
    假執行之聲請。上訴人就其敗訴部分，提起上訴，其上訴聲
    明：㈠原判決不利於上訴人部分廢棄。㈡上開廢棄部分，被上
    訴人在第一審之訴及假執行之聲請均駁回。被上訴人答辯聲
    明：上訴駁回（至於被上訴人原審敗訴部分，未據上訴，已
    告確定，不在本院審理範圍）。
五、不爭執事項及本件爭點（見本院卷㈢第110-112頁）：
㈠、兩造不爭執事項：
⒈、系爭土地原為王楊好所有，於95年1月19日以買賣為原因移轉
    登記為上訴人所有，上開所有權移轉登記程序，係王○○代理
    王楊好與上訴人前往地政事務所辦理。
⒉、王○○為經營○○加油站而向○○石化公司購油時，以○○
    加油站為債務人、以上訴人為義務人，由上訴人提供系爭土
    地為○○石化公司設定本金最高170 萬元之最高限額抵押權
    ，嗣後因未繼續經營而塗銷抵押權之登記。
⒊、王楊好以系爭土地借名為登記為上訴人名下，聲請假處分，
    經彰化地院以103年度裁全字第511號民事裁定，及以103年
    度執全甲字第264號民事假處分強制執行事件，函請彰化縣○
    ○地政事務所以103年7月15日收件鹿登資字第00000號辦理限
    制登記，在假處分後，王楊好未就假處分事由提起本案訴訟
    。
⒋、林○○以持有上訴人所簽發、發票日期為106年9月4日、到
    期日為106年10月3日、票面金額為200萬元、本票號碼為CH3
    29799號之本票，屆期未獲付款為由，向臺中地院聲請本票
    裁定，經臺中地院以106年度司票字第7402號民事裁定准予
    強制執行，嗣林○○向彰化地院聲強拍賣系爭土地，經彰化
    地院以106年度司執字第50569號強制執行事件拍賣系爭土地
    ，於107年8月16日由訴外人甲○○以282萬元拍定。該執行案
    款282萬元，由彰化地院執行分配予林○○執行費兩筆5,740元
    、1萬6,000元、系爭本票票款原本200萬元與利息共計201萬
    2,452元、另分配予訴外人張○○執行費5,608元、聲請程序費
    用1,000元其中955元、債權原本70萬元其中68萬3,601元，
    另分配予訴外人彰化縣地方稅務局土地增值稅8萬4,145元、
    地價稅1,967元，王楊好已無法取回系爭土地。
⒌、上訴人於103年8月11日以二水郵局第18號存證信函寄給葉○○
    （本院卷㈡第63-64頁），葉○○嗣於103年8月23日以鹿港郵局
    第237號存證信函覆上訴人稱：「一、本人並無積欠台端144
    萬0,685元，如果有的話，請提出債權憑證與本人當面理清
    ，否則，口說無憑，於法無據。二、本人之婆婆王楊好原所
    有系爭土地於94年12月31日係借名登記為台端名義而以『買
    賣』為原因辦理移轉登記為台端名下，但台端始終未給付分
    文之買賣價金予王楊好，足以證明係借名登記。本人之婆婆
    王楊好已另以存證信函向台端終止借名契約，請台端依王楊
    好之要求於文到10日內，自動會同王楊好辦理該土地所有權
    應有部分4分之1移還登記予王楊好所有，以免訟累。三、台
    端寄來二水郵局第000000號存證信函內容完全不實，本人鄭
    重否認」等語，上訴人嗣後未再回覆（見本件卷㈡第65-66頁
    ）。
㈡、爭執事項：
⒈、系爭土地於95年1月19日移轉所有權登記予上訴人，性質上為
    「讓與擔保」，抑或「借名登記」？兩造就系爭土地有無借
    名登記契約或土地「讓與擔保」契約存在？
⒉、葉○○有無積欠上訴人債務？金額多少?
⒊、王楊好以系爭土地遭拍定而受有損害，請求上訴人損害賠償
    及返還不當得利，有無理由？
六、本院之判斷：
㈠、借名登記契約無法證明：
⒈、按稱借名登記者，謂當事人約定一方將自己之財產以他方名
    義登記，而仍由自己管理、使用、處分，他方允就該財產為
    出名登記之契約，是出名人與借名者間應有借名登記之意思
    表示合致，始能成立借名登記契約。又不動產登記當事人名
    義之法律關係原屬多端，主張借名登記者，自應就該借名登
    記之事實負舉證責任（最高法院102年度台上字第1833號判
    決意旨參照）。又主張有借名委任關係存在事實之原告，於
    被告未自認下，須就此項利己事實證明至使法院就其存在達
    到確信之程度，始可謂已盡其依民事訴訟法第277條前段規
    定之舉證行為責任。又原告就上揭利己之待證事實，茍能證
    明在經驗法則或論理法則上，足以推認該待證事實存在之間
    接事實，即無不可，非以直接證明該待證事實為必要（同法
    第282條規定參照）。此時原不負舉證責任之被告，可就與
    上開事實不能併存之他項事實，為相當於本證（等同於同法
    第281條所稱之「反證」）之舉證活動而予以推翻，例如證
    明借名委任關係之事實存在於其與第三人間；亦可另證明在
    經驗法則或論理法則上，足以動搖法院原已形成確信心證之
    他項間接事實，使借名委任關係是否存在，回復至真偽不明
    之狀態，此際主張該事實存在之原告自應再為舉證，否則該
    待證事實尚難認為真正（最高法院103年度台上字第1637號
    判決意旨參照）。本件被上訴人主張上訴人與王楊好間，就
    系爭土地成立借名登記契約，始將系爭土地所有權以買賣為
    原因，移轉至上訴人名下，惟此為上訴人所否認，依上開最
    高法院判決意旨所示，自應由被上訴人就借名登記契約存在
    之事實負舉證責任。
⒉、經查，借名契約係就借名登記之財產仍由借名者自行管理、
    使用、處分之契約，並無使出名者取得實質所有權或其他權
    利之意思，申言之，判斷是否存在借名登記契約，應視借名
    登記之財產在登記出名者名下後，借名者對該財產是否仍繼
    續享有管理、使用及處分之權限而定。本件王揚好於原審迄
    今並未提出系爭土地移轉與上訴人後之土地所有權狀原本，
    僅提出移轉後原所有權狀經地政機關蓋用「註銷」印章之所
    有權狀（見原審卷㈠第31頁），顯見系爭土地是否確係王楊
    好借用上訴人名下而為移轉登記，非無疑問。次查，上訴人
    抗辯系爭土地移轉至其名下後，自98年迄今之地價稅均由其
    繳納，並提出繳納地價稅之證明（見本院卷㈠第131-139頁）
    ，被上訴人對此雖抗辯係將稅金交與上訴人繳納，並以葉○○
    於本院之證言為據，惟葉○○與被上訴人為姑嫂關係，復因債
    權債務與上訴人涉訟中，所為證言恐有迴護之虞，自難採信
    。況被上訴人並未提出交付稅金與上訴人代繳之證據供本院
    調查，所為主張，尚難採認。　　
⒊、又徵諸我國國民普遍之法律感情所認，不動產所有權狀所表
    彰意義重大，幾乎等同於不動產所有權，而依買賣之經驗法
    則觀之，不動產物權之處分均須提出所有權狀，作為權利合
    法來原證明，且於地政機關辦理所有權移轉登記時，亦為必
    備之文件，因此，不動產所有權人於所有權移轉後，取得不
    動產所有權狀以自行持有保管為常態，如系爭土地確係王楊
    好借用上訴人名義為登記，王楊好為防上訴人任意處分，豈
    有不自行保管所有權狀，而使系爭土地處於隨時任由上訴人
    變賣、處分，而危及王楊好權益之理。被上訴人無法提出系
    爭土地移轉後之所有權狀原本，且地價稅亦均由上訴人繳納
    ，足見被上訴人主張系爭土地係借名登記在上訴人名下云云
    ，難認可採。至原在王楊好名下之系爭土地，並無不能供○○
    石化公司設定抵押，以擔保○○加油站購油債務之情形，亦據
    本院向○○石化公司函查屬實，有該公司109年6月3日塑化油
    品營字第000000000000號函、109年8月26日塑化油品營字第
    000000000000號函附卷可參（見本院卷㈠第157、239頁），
    是被上訴人主張因○○石化公司要求提供經營者親屬以外之第
    三人所有不動產作為設定抵押權之擔保，始將系爭土地借名
    登記與上訴人，顯與事實不符，未堪採信。
㈡、系爭土地應係讓與擔保而移轉所有權與上訴人：
⒈、次按讓與擔保係指為擔保債務人之債務，移轉標的物之財產
    權於擔保權人，使擔保權人於擔保目的範圍內，取得擔保物
    權利之行為。其擔保標的物之財產不論係由債務人自己或第
    三人提供，均屬無妨。且債權人與擔保設定人就財產權之移
    轉，固受有擔保目的之內在限制，惟仍屬真實，並非通謀虛
    偽之行為（最高法院110年度台上字第510號判決意旨參照）
    。又讓與擔保係指為擔保債務人之債務，移轉標的物之財產
    權於擔保權人，使擔保權人於擔保目的範圍內，取得擔保物
    所有權之行為，俟債權清償後，該擔保物即應返還於債務人
    ；債務不履行時，債權人得將擔保物變賣受償。此與借名登
    記財產雖約定以出名人名義登記，仍由借名人自己管理、使
    用、處分者，性質上難以相容。是讓與擔保契約與借名登記
    契約，應無併存之可能（最高法院110年度台上字第1132號
    判決意旨參照）。
⒉、經查，葉○○於另案訴訟雖否認有積欠上訴人債務，惟並不否
    認上訴人曾於93年8月5日向台中商銀和美分行辦理信用貸款
    40萬元，並將其中39萬2,000元匯與實際由葉○○經營之○○加
    油站帳戶內之事實（見彰化地院另案訴訟卷第118、第131-1
    33頁，及該案判決書第11頁第9-10行），且王○○於該案亦證
    稱：「1萬6,200元這張支票發票人王淑如是我妹妹，被告（
    指上訴人，下同）拿去繳台中商銀2個月的利息錢，以前經
    營加油站時我有讓被告簽收」、「（問：為什麼1萬6,200元
    整支票要拿給被告去繳銀行利息？）因為被告之前有去銀行
    借款拿來借給原告（指葉○○，下同），我不確定被告借給原
    告多少錢，我有拿給被告簽收」、「（問：應付票款明細96
    年7月5日這筆，這個摘要裡面有記載台中商銀2個月，這是
    什麼意思？）這是被告向台中商銀借款40萬元，被告有部分
    的錢借給原告，多少錢我不清楚。2個月是給被告繳2個月的
    利息」等語（見彰化地院另案訴訟第231背面、234頁、236
    頁，及該判決第11頁第24行至第12頁第1行）。顯見上訴人
    與葉○○間，就上開39萬2,000元之借款存在，且葉○○已清償1
    萬6,200元，應可認定。
⒊、次查，上訴人於彰化地院另案訴訟中抗辯葉○○積欠之債務總
    額，前後不一，自本件不爭執事項⑸存證信函所記載之144萬
    0,685元，變為148萬5,100元（見彰化地院另案訴訟卷第22
    頁），又變為149萬3,800元（見彰化地院另案訴訟卷第45頁
    ），至本件變為153萬5,800元，惟就葉○○積欠會款債務
　　116萬元，即⑴上訴人加入葉○○為會首之95年6月間之互助會
    ，每會1萬元，上訴人加入2會，已繳納11期，尚未得標即倒
    會停標，所積欠之22萬元（計算式：10000元*2會*11期=220
    000），⑵上訴人加入葉○○為會首之95年12月間互助會，每會
    2萬元，上訴人加入1會，已繳納5期，尚未得標即倒會停標
    ，所積欠之10萬元（計算式：20000元*5期=100000），⑶葉○
    ○加入乙○○為會首之96年3月15日互助會，每會3萬元，共30
    期，葉○○於第2期得標後（第1期會首當然得標），自第3期
    起由上訴人代繳至98年8月15日止共28期會款，所積欠之84
    萬元（計算式：30000元*28期=840000），則始終未變。
⒋、再查，乙○○於彰化地院另案訴訟證稱：「我有起過互助會
    邀請葉○○、黃梅珠入會，96年初的時候起會，每會是3萬
    元，含會頭總共有30個會員，這個會都有順利進行到結束，
    這個互助會會單已經找不到了。我是會首先標走，葉○○在
    第二次就得標。葉○○得標之後，剩下的死會會錢都是黃梅
    珠匯給我，因為葉○○她有一塊鹿港的共有土地要過給黃梅
    珠，所以黃梅珠就幫葉○○付死會錢。黃梅珠與葉○○有帶
    我去看鹿港那塊土地，當時雜草叢生，地上物也老舊。我也
    有加入葉○○為會首的互助會，大約95、96年間，黃梅珠也
    有加入這個互助會，我沒有印象加入葉○○幾個會。我當會
    首的互助會是內標。葉○○為會首的互助會也是內標，每會
    1萬另一個會是2萬元，這二個會子時間有無重疊我已經忘記
    了，這二個互助會沒有順利結束。2萬的會我有標到，但是
    沒有拿到錢，我印象中是後來黃梅珠分期付給我的。1萬的
    會也沒有順利結束，我忘記我是死會還是活會。我會找黃梅
    珠是因為葉○○與黃梅珠間有土地的事情，葉○○叫我放心
    ，所以才去找黃梅珠處理。我當會首的合會，黃梅珠幫葉○○
    付的死會錢大約80幾萬；葉○○是會首的會，黃梅珠幫葉
    ○○付30幾萬，詳細金額現在不確定。葉○○有向黃梅珠借
    錢，因為黃梅珠拿著票（發票人王○○，黃梅珠背書）跟我
    調錢，這是黃梅珠跟我說這錢借出去是葉○○要的，金額每
    次大約是20萬或30萬，這個情形大約有三次以上，詳細次數
    不記得。我沒有直接跟葉○○講這個借錢事情，沒有跟葉美
    辰確認」、「（問：你剛剛說黃梅珠幫葉○○代繳的死會會錢
    ，你說黃梅珠匯錢給妳，匯到哪個戶頭？）黃梅珠有給我現
    金，如果匯款是匯到我的元大銀行北斗分行帳戶（下稱元大
    斗帳戶）內，有時候給現金，有時候是匯款」等語（見彰化
    地院另案訴訟卷第41-43頁）。另證人陳○○在臺灣彰化地方
    檢察署（下稱彰化地檢）葉○○告發乙○○偽證案件中證稱：「
    （問：是否認識在場的乙○○、黃梅珠、葉○○？彼此之關係為
    何？）」認識。3位都是朋友關係」、「（問：你是否曾經
    跟過乙○○擔任會首，於96年所發起，每會3萬元，含會首共3
    0會之合會？）有」、「（問：該合會的合會會單是否還有
    保留？有無攜帶到場？）沒有。時間太久，合會結束就把會
    單丟掉了，我連自己幾年前跟的會單都沒有保留」、「（問
    ：該合會的會員有無包含葉○○、黃梅珠？）有。因為當時葉
    ○○有叫黃梅珠向我借錢，黃梅珠向我借錢後有向我抱怨葉○○
    的會款都是黃梅珠繳的」、「（問：是否曾經看過會單，名
    單上有沒有黃梅珠、葉○○？）我印象中有1個會單大約A4大
    小，上面寫很多人，我沒有詳細記有誰，但有次黃梅珠借錢
    的時候，跟我提起這次的會是○○加油站去標，而○○加油站就
    是葉○○開的。黃梅珠我認識比較久，我可以確定會單上有黃
    梅珠的名字」、「（問：是否曾經看過葉○○有到合會開標現
    場看開標情形？）沒有遇過，但我去現場看開標準備投標時
    乙○○說當期除了我之外，還有其他人也有要一起投標，乙○○
    當時說的其他人就是○○加油站」、「（問：是否知道葉○○在
    第幾期標走合會金？）印象中我剛開始沒有多久就準備投標
    ，乙○○跟我說○○想要投標，也是在那時候，所以○○也是一開
    始就標走了」、「（問：關於此合會，有無補充？）黃梅珠
    跟我借錢，我問她會計事務所開這麼大間為何要借錢，她說
    要借給朋友，我說你朋友我都不認識，為何願意借給他，黃
    梅珠跟我說借錢這個人有提供1塊地給她抵押，還帶我去看
    這塊地，我問黃梅珠這塊地著麼偏遠有價值嗎，黃梅珠說沒
    關係，這只是朋友要借的」等語（見彰化地院另案訴訟卷第
    183-185頁彰化地檢107年度偵字第9222號不起訴處分書）。
    上開乙○○、陳○○之證言，互核相符，上訴人抗辯葉○○積欠上
    開⑴⑵⑶會款債務，應可採信。
⒌、徵諸上訴人所提出設於新光銀行員林分行帳戶0000000000000
    號帳戶（下稱新光員林帳戶）之交易明細資料所示，上訴人
    確於於96年5月15日、98年5月22日、98年8月31日，先後匯
    款3萬元、4萬3,200元、21萬4,404元至乙○○之元大北斗帳戶
    內；亦曾於98年6月26日、98年7月22日、98年8月27日，先
    後匯款2萬8,317元、2萬8,000元、2萬8,300元至乙○○經營之
    ○○加油站有限公司在元大銀行所開設之帳號00000000000000
    號帳戶（見彰化地院另案訴訟卷第183-185頁彰化地檢107年
    度偵字第9222號不起訴處分書）。再依上訴人新光員林帳戶
    交易紀錄所示，分別於96年6月20日、96年7月20日、96年8
    月21日、96年9月21日、96年10月22日、96年11月18日、96
    年12月22日、97年2月15日、97年3月17日、97年4月23日、9
    7年5月19日、97年6月16日、97年7月23日，有自提款機先後
    提領3萬元、3萬元、3萬元、3萬元、3萬元、3萬元、2萬元
    、1萬元、6萬元、3萬元、3萬元、3萬元、3萬元、3萬元之
    紀錄，且每筆存摺交易紀錄均由電腦登載「AT自提」，在每
    次交易紀錄旁亦以手寫記載「秋子」等字樣，均固定約於每
    月20日左右提領現金3萬元，應與上訴人所抗辯上開①②③互助
    會之債務有關，應可認定。至上開①②③互助會係95、96年之
    事，證人及上訴人均未保留互助會單，應與常理無違。
⒍、至上訴人抗辯與葉○○間其餘債權債務，因上訴人於彰化地院
    另案訴訟所提出之證據無法證明，自不足採信。綜上，上訴
    人與葉○○間，應有153萬5,800元（計算式：0000000+ 39200
    0元-16200=0000000）之債務存在，則上訴人抗辯葉○○為擔
    保其債務，而由王楊好將系爭土地所有權移轉與上訴人，以
    擔保葉○○之債務，應與事實較為相符。再觀諸王揚好於○○石
    化公司塗銷抵押權後，並未積極辦理所有權移轉事宜，且於
    103年7月就系爭土地假處分後，未提起本案訴訟，甚至系爭
    土地經法院強制執行時，雖曾閱卷惟亦未提起第三人異議之
    訴，反讓系爭土地遭拍定等情，如上訴人與王楊好就系爭土
    地間確有借名登記契約存在，應不致任令系爭土地遭拍賣而
    受損害之理；如非上訴人與葉○○間確因有債權債務，而讓與
    系爭土地為擔保，在債務未清償前，僅能容認上訴人之債權
    人將系爭土地拍賣，當較與事實相符。被上訴人關於借名登
    記之主張顯與經驗法則不符，益見上訴人抗辯應屬可信。
㈢、上訴人應負返還不當得利之義務：
⒈、再按讓與擔保，係指債務人或第三人為擔保債務人之債務，
    將擔保標的物之財產權移轉於擔保權人，擔保權人僅於擔保
    之目的範圍內，取得擔保標的物之財產權。因屬擔保物權性
    質，就具有登記公示外觀之不動產，其讓與擔保之成立，僅
    需辦理所有權移轉登記與擔保權人為已足，債務不履行時，
    擔保權人得依約定方法就該擔保物取償。亦即，擔保權人可
    取得標的物之一定價值，用以優先清償擔保之債權，此際擔
    保權人不論以變賣受償或估價受償（包括擔保物所有權確定
    由擔保權人取得）方式，進行換價處分及優先受償程序，擔
    保權人均負有清算之義務。如擔保物價值超過擔保之未償債
    權，並應返還剩餘價值與債務人或第三人（最高法院 109 
    年度台上字第 2634 號判決要旨參照）。又「第三人以自己
    之財產供為債務人清償債務之用，與物上保證人之地位相類
    ，故於其代清償債務或因債權人實行讓與擔保而喪失標的物
    之財產權時，應可類推適用（民法）第879條規定，對債權
    人行使求償權」、「詳言之，於採取變價受償方法時，標的
    物變賣所得之價金如超過擔保債權額者，擔保權人就該超過
    部分之金額固應交還設定人，於採取估價受償方法時，標的
    物估價所得之價額如逾擔保債權額者，就該超過擔保權人亦
    應負給付設定人之義務。」（見謝在全著民法物權論（下）
    81年10月修訂版第448-449、457頁）。
⒉、依上開說明，上訴人僅於擔保之目的範圍內，取得系爭土地
    之財產權，惟負有清算與葉○○間債權債務之義務，於清算後
    ，始得進行換價處分及優先受償程序，如擔保物價值超過擔
    保之未償債權，尚應返還剩餘價值與債務人或第三人。本件
    上訴人與葉○○間之債權債務雖未經清算，惟上訴人因未依約
    清償林○○之債務，經林○○取得執行名義後，聲請法院拍賣系
    爭土地，以282萬元拍定，後並分配201萬2,452元與林○○，
    此為兩造所不爭執（見不爭執事項⑷）。依前揭說明，依分
    配表所示除分配與王楊好9,532元，其餘款項2,81萬0,468元
    （計算式：0000000-0000=0000000），均係清償上訴人之債
    務，此部分金額逾上訴人與葉○○債權額153萬5,800元部分，
    即127萬4,668元（計算式：0000000-0000000=0000000）上
    訴人負有返還王楊好之義務，上訴人上開行為自屬無法律上
    原因受有利益，且致被上訴人受有無法回復土地所有權之損
    害，被上訴人依不當得利法律關係請求上訴人返還127萬4,6
    68元本息，於法有據；逾此部分之請求，即屬無據，不應准
    許。至被上訴人另主張依184條第1項之規定，擇一請求返還
    127萬4,668元本息部分，因所主張不當得利部分既經准許，
    則無需審酌。
㈣、上訴人不負侵權行為責任：　　
　　末查，上訴人自系爭土地拍定價金中受償之153萬5,800元，
    係本於上訴人與葉○○間讓與擔保契約所擔保之債權金額而來
    ，並非不當得利，業經本院認定如前，且既本於讓與擔保契
    約，而經由法院拍賣程序所為換價及優先受償，本即符合讓
    與擔保契約之本質及當事人間之約定，自難認上訴人有何故
    意、過失之不法侵權行為存在，被上訴人主張上訴人就上開
    金額應負侵權行為之損害賠償責任，於法未合，不應准許。
七、綜上所述，被上訴人依不當得利之法律關係，請求上訴人給
    付127萬4,668元本息，洵屬有據，應予准許；逾此部分之請
    求，為無理由，應予駁回。從而原審就超過上開應予准許部
    分，為上訴人敗訴之判決，自有未洽，上訴意旨指摘原判決
    此部分不當，求予廢棄改判，為有理由，爰由本院廢棄改判
    如主文第二項所示。至於上開應准許部分，原審為上訴人敗
    訴之判決，並無不合。上訴人仍執陳詞，指摘原判決此部分
    不當，求予廢棄改判，為無理由，應駁回其上訴。
八、本件事證已臻明確，兩造其餘之攻擊或防禦方法及所用之證
    據，經本院斟酌後，認為均不足以影響本判決之結果，爰不
    逐一論列，併此敘明。
九、據上論結，本件上訴為一部有理由、一部無理由，判決如主
    文。
中　　華　　民　　國　　111 　年　　6 　　月　　1 　　日
                  民事第二庭    審判長法　官  楊國精
　　　　　　　　　　　      　　　　　法　官  陳正禧
　　　　　　　　　　　      　　　　　法　官  李立傑
正本係照原本作成。
被上訴人得上訴。
如不服本判決，應於收受送達後二十日內向本院提出上訴書狀，
其未表明上訴理由者，應於提出上訴後二十日內向本院補提理由
書狀（均須按他造當事人之人數附繕本）。因疫情而遲誤不變期
間，得向法院聲請回復原狀。
上訴時應提出委任律師或具有律師資格之人之委任狀。委任有律
師資格者，另應附具律師資格證書及釋明委任人與受任人有民事
訴訟法第四百六十六條之一第一項但書或第二項所定關係之釋明
文書影本。如委任律師提起上訴者，應一併繳納上訴裁判費。

                                      書記官  呂安茹
　　　　　　　　　　　　　　　　　　　
中　　華　　民　　國　　111 　年　　6 　　月　　1 　　日